【裁判字號】    99,消債聲,6
【裁判日期】    991013
【裁判案由】    聲請免責
【裁判全文】
臺灣苗栗地方法院民事裁定             99年度消債聲字第6號
債  務  人  乙○○
上列當事人間聲請消費者債務清理事件，本院裁定如下：
    主  文
債務人乙○○不免責。
    理  由
一、按法院為終止或終結清算程序之裁定確定後，除別有規定外
    ，應以裁定免除債務人之債務；法院裁定開始清算程序後，
    債務人有薪資、執行業務所得或其他固定收入，而普通債權
    人之分配總額低於債務人聲請清算前2 年間，可處分所得扣
    除自己及依法應受其扶養者所必要生活費用之數額者，法院
    應為不免責之裁定，但債務人證明經普通債權人全體同意者
    ，不在此限；又債務人係因捏造債務或承認不真實之債務或
    有浪費、賭博或其他投機行為，致財產顯然減少或負擔過重
    之債務，而生開始清算之原因者，法院應為不免責之裁定，
    消費者債務清理條例（下稱消債條例）第132 條、第133 條
    及第134 條第3 款及第4 款分別定有明文。揆其立法理由係
    為避免債務人濫用清算程序以獲免責，並敦促有清償能力者
    ，利用薪資、執行業務所得或其他固定收入清償債務而免責
    ，爰以債務人聲請清算前2 年間，可處分所得扣除自己及依
    法應受其扶養者所必要生活費用之數額為計算基礎，以為裁
    定免責之依據，進而保障債權人可受最低清償。
二、本件債務人乙○○聲請消費者債務清理事件，前經本院以97
    年度消債更字第88號裁定開始更生程序，嗣因債務人所提更
    生方案未獲債權人會議可決，復未經本院逕以裁定認可更生
    方案，爰依消債條例第61條之規定以98年度消債清字第9 號
    裁定開始清算程序，然因債務人名下無財產可供清償，本院
    即以98年度執消債清字第3 號裁定為終止清算程序確定在案
    ，合先敘明。經查，債務人於聲請更生時所提出之債權人清
    冊，其中民間債權人甲○○之債權額25萬元、債權人丙○○○之債權額31萬元部分，因甲○○、丙○○○均稱借貸金額
    係以現金交付，然皆未能證明有借款合意、金錢交付及債權
    人借貸資金來源等情，亦無證人可證明借貸關係存在，其債
    權關係存否已有疑義。復觀丙○○○於98年2 月13日所提之
    借據4 紙（詳97年度執消債更字第33號卷第83至85頁），與
    債務人聲請更生所提之「借款返還切結書」所載之借款日期
    、金額均不同，且丙○○○於訊問時先稱「借據是我拿錢給
    債務人乙○○時他簽給我的」，經異議債權人確認「96年10
    月25日、97年1 月25日所簽立的借據，是何時借款？」，丙○○○仍答以「這是借款時簽的。就是借據上面的日期」，
    嗣經異議債權人表示該二張借據用紙背面所載日期分別為98
    年2 月6 日及97年12月26日，並質疑借據真正後，丙○○○
    即改稱「那兩張借據的原本我有弄到水比較模糊了，所以我
    請債務人再補給我的。所以這兩張不是原本的借據」，復參
    諸債務人訊問時稱「（問：96年10月25日、97年1 月25日的
    借據，是何時簽的？）四張借據都是與上面所簽的日期一樣
    」、「（問：有無之後再補借據的情形？我不記得了，應該
    是當天簽的，也不是事後補的」等語（詳同上卷88至101 頁
    、104 至107 頁），可見債權人及債務人前後雙方說法不一
    ，其借據及借款返還切結書之真正確有可疑，債務人與債權
    人丙○○○及甲○○復無法舉證證明有交付借款與債務人之
    事實，而經本院於98年5 月19日以97年度執消債更字第33號
    裁定將甲○○及丙○○○之債權剔除，其債權金額應為零，
    足徵債務人有捏造或承認不實債務之情。
三、又本件裁定開始清算程序後，因債務人之財產不足清償消債
    條例第108 條所定費用及債務，本院依職權裁定終止清算程
    序，故普通債權人等於此清算程序中並未獲分文分配，以債
    務人高達新臺幣（下同）1,064,083 元（依更正後之債權表
    所載）之債務而言，若法院准許聲請人免責，有違公平正義
    。按免責制度中所謂浪費或投機行為，係指抗告人於顯見其
    經濟狀況不佳之情形下，猶恣意揮霍使生活支出超過個人收
    入所應支出之程度，致負擔更大債務，核其所為，於清算之
    原因有可歸責性，自有加以制止之必要，尚不宜使之免責。
    而有無浪費或投機行為，端視抗告人從事該行為時有無詳實
    之償還計畫，倘無償還計畫僅是先行花費或以射倖心態從事
    投機時即屬之，自不應認可免其還款之責。觀諸自各家債權
    銀行所提供之債務人消費明細可知，債務人負債之原因多係
    以現金卡或信用卡借款之消費所致，其92年間向萬泰銀行陸
    續借款26次共計411,000 元；93年5 月7 日向國泰世華銀行
    借款36萬元、93年11月30日向渣打銀行借款18萬元、93年間
    向萬泰銀行陸續借款29次共計945,000 元；94年12月15日向
    澳盛銀行借款25萬元、94年間向萬泰銀行陸續借款31次共計
    592,00 0元；95年8 月24日向澳盛銀行借款46,000元、95年
    間向萬泰銀行陸續借款21次共計47萬元，非僅次數異常頻繁
    ，且刷卡金額甚鉅，顯已非為支應日常生活所為之必要性消
    費，復經本院於99年9 月10日裁定命債務人釋明其上開借款
    用途並對是否應為免責表意見，然債務人僅就免責部分陳述
    意見，未釋明其借款用途，從而，堪認本件債務人於預借現
    金多筆之情形下，對其無法清償債務之能力早有預見，卻猶
    未儉省節度，仍為上開浪費、奢侈性支出，自難遽准其免責
    。
四、綜上所述，債務人除有捏造或承認不實債務之虞外，確因浪
    費、奢侈消費致負擔過重之債務，而生清算之原因，依消債
    條例第134 條第3 款、第4 款規定，應為不免責裁定。至於
    消費者債務清理條例第135 條係規定債務人於具備第134 條
    各款不免責事由且情節輕微者，復兼顧債權人全體受償情形
    及盱衡其他情狀，認使抗告人免責亦無悖當事人間權益之均
    衡維護而言，惟本件聲請人既以浪費情事，致債務持續積累
    達100 餘萬元，難認違背情節輕微，即無該條適用餘地。且
    債權人國泰世華銀行、渣打國際商業銀行、遠東商業國際銀
    行、萬泰商業銀行、中國信託商業銀行等全數具狀表示不同
    意予債務人免責，依前開說明，本院即應裁定債務人不予免
    責。是本件聲請人之聲請免責，應不准許，爰裁定如主文。
中    華    民    國    99    年    10    月    13    日
                  民事庭法  官  楊中琪
上為正本係照原本作成。
如不服本裁定，應於裁定送達後10日內，以書狀向本院提出抗告
，並繳納抗告費新臺幣1,000元。
                        書記官  李曉君
中    華    民    國    99    年    10    月    14    日

司法院資訊處製作；財團法人民間司法改革基金會備份。
